【裁判字號】    85,重訴,305
【裁判日期】    891012
【裁判案由】    給付承攬報酬等
【裁判全文】
臺灣板橋地方法院民事判決  八十五年度重訴字第三○五號
    原      告    癸○○      台北縣三重市○○○街九十號
    訴訟代理人    吳美惠律師
    複代 理 人    洪珮琪律師
    被      告    甲○○○
    訴訟代理人    丙○○
                  乙○○
    被      告    辛○○
                  戊○○
                  庚○○
                  丁○○
                  壬○○
    訴訟代理人    己○○
右當事人間請求給付承攬報酬等事件，本院判決如左：
    主      文
被告己○○、辛○○、戊○○、庚○○、丁○○、壬○○應給付原告新台幣貳拾壹萬
陸仟陸佰壹拾參元，及自民國八十五年十月十八日起至清償日止，按週年利率百分之
五計算之利息。
原告其餘之訴駁回。
訴訟費用由被告己○○、辛○○、戊○○、庚○○、丁○○、壬○○負擔百分之五，
餘由原告負擔。
本判決第一項於原告提供新台幣柒萬參仟元為被告己○○、辛○○、戊○○、庚○○
、丁○○、壬○○供擔保後，得假執行；被告己○○、辛○○、戊○○、庚○○、丁○○、壬○○於假執行程序實施前，以新台幣貳拾壹萬陸仟陸佰壹拾參元為原告供擔
保後，得免為假執行。
原告其餘假執行之聲請駁回。
    事實及理由
甲、程序方面：
壹、按訴狀送達後，原告不得將原訴變更或追加他訴。但擴張或減縮應受判決事項之
    聲明者，不在此限。民事訴訟法第二百五十五條第一項第三款定有明文。本件起
    訴原聲明請求被告甲○○○應給付原告承攬報酬新台幣（下同）九十八萬一千二
    百四十五元及法定遲延利息，其後減縮訴之聲明為被告甲○○○應給付六十九萬
    零六百九十元及法定遲延利息，經核與上開規定相符，應予准許。
貳、原告起訴原以甲○○○、蔡安芳為被告，訴訟進行中因蔡安芳死亡，由其繼承人
    辛○○、戊○○、庚○○、丁○○、壬○○、己○○（下稱己○○等六人）聲明
    承受訴訟，核無不合，應予准許。
乙、實體方面：
壹、原告之主張及聲明：原告分別於八十三年二月八日、同年六月十四日與訴外人蔡
    安芳即被告己○○等六人之被繼承人、被告甲○○○簽立工程承攬契約書，將訴
    外人蔡安芳所有原門牌號碼台北縣三重市○○○街三四、三六號房屋，及被告甲○○○所有原門牌號碼同上址四十號之房屋，委由原告拆除並承攬新建五層樓住
    宅。茲該工程已全部完工，總計被告甲○○○應給付之報酬應核算後為四百零四
    萬零六百九十元，訴外人蔡安芳應給付原告之承攬報酬則為八百五十九萬四千六
    百七十五元。惟被告甲○○○部分僅支付三百三十五萬元，尚欠六十九萬零六百
    九十元未給付；訴外人蔡安芳部分迄今僅支付五百四十萬三千元，尚欠三百一十
    九萬六千一百七十五元。又訴外人蔡安芳已過世，被告己○○等六人為其繼承人
    ，是爰依承攬契約之法律關係，請求被告甲○○○及己○○等六人給付承攬報酬
    。又原告為對被告甲○○○擔保履行上開委建房屋之承攬債務，乃以原告所有坐
    落台北縣三重市○○○段同安厝小段一之四八地號土地上門牌編號台北縣三重市
    ○○○路二一六號之房屋及其基地，以三重地政事務所八三重登字第二三五八五
    號登記設定本金最高限額二百萬元之抵押權予被告甲○○○。原告既已完成承攬
    工作，債務自已消滅，該抵押權所擔保之債權既不存在，抵押權登記自應塗銷等
    語。並聲明：（一）被告甲○○○應給原告六十九萬零六百九十元，被告己○○
    等六人應給付原告三百一十九萬六千一百七十五元，並均自起訴狀繕本送達翌日
    起至清償日止，按週年利率百分之五計算之利息；（二）被告甲○○○應將坐落
    台北縣三重市○○○段同安厝小段一之四八地號土地及其上上門牌編號台北縣三
    重市○○○路二一六號之房屋以三重地政事務所八三重登字第二三五八五號設定
    之抵押權登記（下稱系爭抵押權）予以塗銷；（三）對於第一項聲明，願供擔保
    請准宣告假執行。
貳、被告之抗辯及聲明：
  一、被告甲○○○：依原告就建築物實際施工之坪數計算，總計承纜報酬應為三百
      七十四萬三千八百零五元，被告甲○○○已支付三百三十五萬元。被告甲○○○未曾表示追加施作遮雨棚，追加五至六樓樓梯壁磚五萬元部分則已經支付。
      又原告施作之建築物有瑕疵，復拒不修補，依鑑定結果及民法第四百九十四條
      本文之規定，請求減少報酬三十三萬六千八百六十二元。另依兩造承攬契約第
      七條明定，工程應於八十四年十月三十一日完工，且雙方同意以交屋日為完工
      日，而原告係在八十五年七月二十五日以後始將系爭房屋完成配電事宜交付被
      告甲○○○使用，共計遲延二百六十七日，依兩造承攬契約第八條之約定，原
      告每遲延一日應賠償違約金以工程總價千分之三（即一萬一千二百三十一元）
      計算，原告應賠償被告甲○○○共二百九十九萬八千六百七十七元之違約金，
      被告甲○○○以此與原告之工程款債權為抵銷。至系爭抵押權係為擔保承攬契
      約之履行，其擔保範圍及於原告不履行其給付義務時之違約責任，如前所述，
      系爭工程仍有諸多瑕疵，而原告復得對被告主張遲延之損害賠償，則被告塗銷
      抵押權之條件顯然尚未成就等語。並聲明：（一）原告之訴及假執行之聲請均
      駁回；（二）如受不利益判決，願供擔保請准免為假執行之宣告。
  二、被告己○○等六人：依原告就建築物實際施工之坪數計算，總計承纜報酬應為
      七百五十一萬零二百四十元，而被告方面已支付之報酬數額共計應為五百五十
      三萬七千五百元。又原告施作之建築物有瑕疵，復拒不修補，經被告自行雇工
      修補，依鑑定結果及民法第四百九十三條、第四百九十四條本文之規定，請求
      償還修補費用及減少報酬一百五十八萬五千四百二十五元。另依兩造承攬契約
      第五條約定，雙方同意以交屋日為完工日即八十四年八月十日，然原告工程遲
      至八十五年六月間尚未完工，經被告另行雇工修補，直至八十五年十二月三十
      日始完工遷入，逾期達四百九十五日，從而依據兩造契約第十二條約定，原告
      應賠償違約金每逾一日依合約總價千分之三計算即一千一百一十五萬二千七百
      零六元，被告以為抵銷等語。並聲明：（一）原告之訴及假執行之聲請均駁回
      ；（二）如受不利益判決，願供擔保請准免為假執行之宣告。
參、兩造不爭執之事實：
  一、原告分別於八十三年二月八日、同年六月十四日與訴外人蔡安芳即被告己○○
      等六人之被繼承人、被告甲○○○簽立工程承攬契約書，將訴外人蔡安芳所有
      原門牌號碼台北縣三重市○○○街三四、三六號房屋，及被告甲○○○所有原
      門牌號碼同上址四十號之房屋，委由原告拆除並承攬新建五層樓住宅。
  二、原告為對被告甲○○○擔保履行上開委建房屋之承攬債務，乃以原告所有坐落
      台北縣三重市○○○段同安厝小段一之四八地號土地上門牌編號台北縣三重市
      ○○○路二一六號之房屋及其基地，設定系爭抵押權予被告甲○○○。
  三、被告甲○○○已支付原告承攬報酬三百三十五萬元。
肆、得心證之理由：
    本件兩造所爭執之點，在於：（一）原告實際應得請求之承攬報酬數額為何？（
    二）原告有無遲延完工？及（三）原告完成之工作物有無瑕疵？茲就上開爭點分
    述如下：
  一、被告甲○○○部分：
  （一）原告主張承攬報酬（含追加工程款）共計四百零四萬零六百九十元，惟此為
        被告甲○○○所否認。經查：
    （１）依據原告與被告甲○○○所定之工程承攬契約書第五條約定：「工程總價
          ：每建坪新台幣三萬六千五百元整，全部完工點交時計算工程總價，工程
          建坪包括樓梯間，屋頂突出物、平台及陽台。：：：實際面積俟工程完成
          後再予計算，以現場丈量房屋前後至外皮，左右至牆心為準。：：：」。
          被告甲○○○原所有之房屋，經原告拆除重建（重建後門牌號碼改為台北
          縣三重市○○○街三八號一至六樓）之興建面積，經本院依原告聲請囑託
          台灣省建築師公會實地測量之結果：包括合法建物面積、附屬建物面積（
          平台）、屋頂突出物、樓梯間、水箱及增建面積等，總計為三百三十九點
          零七平方公尺，即一百零二點五七坪，有台灣省建築師公會八十九年十月
          十七日台建師北鑑字第六四七號鑑定報告書（下稱鑑定報告書）附卷可稽
          。
    （２）原告雖主張鑑定報告書中計算一至六樓之合法建物面積部分，係以地政事
          務所之建物測量成果平面圖及建物謄本為基準，與兩造契約「現場丈量房
          屋前後至外皮，左右至牆心為準」之約定不符云云，惟查，按目前地政事
          務所對於新建建築物完工後辦理建物所有權第一次測量登記時，一般係依
          照使用執照及竣工平面圖直接轉繪成建物測量成果圖，該面積並在調整竣
          工圖原牆心尺寸、室外牆皮尺寸後計算而得（但本件因屬連棟式建築之一
          部分，其與左右鄰棟之隔牆均為共同壁，故左右之權利尺寸仍維持計算至
          牆心），故鑑定報告書有關實際興建面積中，對於合法建物部分之面積值
          ，採用地政事務所依法登記之產權面積為計算標準，與兩造承攬契約之計
          算約定相符之事實，有台灣省建築師公會台北縣辦事處九十年二月二十三
          日台建師北鑑字第八九號函在卷足參，從而原告此部分之主張，尚非足採
          。且本件建築面積既經台灣省建築師公會鑑定並來函說明明確，原告請求
          就上開部分之建築面積再行鑑定，亦無必要，併此敘明。
    （３）原告另主張追加工程款部分有五至六樓樓梯壁磚五萬元及鋼架遮雨棚一萬
          元云云，此為被告甲○○○所否認，並抗辯稱：並未追加施作遮雨棚，追
          加五至六樓樓梯壁磚五萬元部分則已經支付等語。經查：五至六樓樓梯壁
          磚五萬元部分，業經原告簽收之事實，有被告甲○○○提出之兩造承攬契
          約為證，該契約附件「付款辦法」第二十四項載明：「樓梯間牆壁貼磁磚
          ：五萬元整」並經原告簽名無誤，原告於本院八十九年一月三十一日言詞
          辯論期日亦自承：「追加樓梯壁磚五萬元部分，被告甲○○○已付，該部
          分應剔除，今日準備書狀誤將之列入」等語，有當日言詞辯論筆錄在卷可
          稽，是被告抗辯追加五至六樓樓梯壁磚五萬元部分已經支付等語，堪信為
          真實。又被告甲○○○否認追加施作遮雨棚，原告對被告甲○○○曾追加
          施作遮雨棚一節，並未舉證以實其說，原告自無從依據承攬契約之法律關
          係請求被告甲○○○為此部分報酬之給付。從而，原告主張被告甲○○○
          尚有追加工程款共計六萬元未給付云云，不足採信。
    （４）綜上所述，被告甲○○○應支付原告之承攬報酬（追加工程款部分已經支
          付，故不計入），共計為三百七十四萬三千八百零五元（102.57x36500 =
          0000000），扣除兩造所不爭執已支付之報酬三百三十五萬元後，被告梁
          陳玉嬋尚有三十九萬三千八百零五元（0000000-0000000=393805）之承攬
          報酬尚未支付。
  （二）被告甲○○○抗辯稱依兩造承攬契約第七條明定，工程應於八十四年十月三
        十一日完工，且雙方同意以交屋日為完工日，而原告係在八十五年七月二十
        五日以後始將系爭房屋完成配電事宜交付被告甲○○○使用，共計遲延二百
        六十七日，依兩造承攬契約第八條之約定，原告每遲延一日應賠償違約金以
        工程總價千分之三計算，原告應賠償被告甲○○○共二百九十九萬八千六百
        七十七元之違約金，被告以之為抵銷等語，原告就契約約定工程應於八十四
        年十月三十一日完工，且雙方同意以交屋日為完工日一節並不爭執，惟否認
        有遲延交屋之情事，經查：
    （１）原告主張被告甲○○○已於八十五年六月十八日以存證信函通知原告應於
          八十五年六月三十日完工，顯見被告甲○○○已將完工期限寬延至八十五
          年六月三十日，而本件工程原告係於八十五年六月三十日完工云云，並提
          出三重正義郵局第七八二號、八二五號存證信函各一件、門鎖領據二件（
          原證八）為證。惟查：被告甲○○○於八十五年六月十八日所發三重正義
          郵局第七八二號存證信函係記載：「：：：限其於接函五日內接通電力及
          電話系統，並於八十五年六月三十日前將各項工程徹底完成並交屋，逾期
          除：：：外，並應即時給付本人自八十四年十一月一日起每日按照工程總
          價三百六十五萬元之千分之三計算之違約金，若未給付將依法拍賣賴先生
          提供之抵押物：：：」等語，顯見被告甲○○○雖表示展期至八十五年六
          月三十日，惟亦表示若原告未能於八十五年六月三十日完工交屋，則其仍
          將請求自兩造契約約定完工日之翌日即八十四年十一月一日起計算之違約
          金。而原告雖主張其已於八十五年六月三十日完成交屋，並以三重正義郵
          局第八二五號存證信函、門鎖領據二件為證，然上開存證信函僅係原告單
          方面之通知，尚非得執為原告已於上開時間交屋之事證，另門鎖領據二張
          雖經被告甲○○○簽名，惟該二張門鎖領據僅記載收到「Ａ十二（棟）四
          樓」、「Ａ十一（棟）玄關、三樓、四樓」門鎖，惟兩造承攬契約約定之
          工程範圍係新建五層樓公寓，是上開領據亦無從證明其他樓層之門鎖亦已
          經交付。又上開領據其中之一簽收日期為八十五年七月二十二日，顯已超
          過原告主張交屋日之八十五年六月三十日，且原告於八十五年七月二十四
          日仍簽立書面承認尚有部分工程未完成，有被告甲○○○提出之書面一件
          為證，是原告主張已於八十五年六月三十日完成交屋云云，尚嫌無據。被
          告甲○○○依據上開書面，抗辯原告係在八十五年七月二十五日始完成交
          屋等情，應堪採信。從而原告既未於被告甲○○○同意展期之八十五年六
          月三十日完工交屋，被告甲○○○自得請求自兩造契約約定完工交屋日之
          翌日起至實際完工交屋日止之遲延違約金。
    （２）原告另主張系爭工程之所以遲延完工，係因簽約後地主指定由周世璋建築
          師申辦建照事宜，而建照遲至八十三年五月二十五日始申請出來，又因被
          告己○○等六人之被繼承人蔡安芳所有之舊三十四、三十六號房屋，拖延
          至八十三年七月底才拆除完畢將基地騰空與原告施作，造成原告施工期間
          工程調度之困難，致工程略為延滯，此均非可歸責於原告云云。惟查：兩
          造承攬契約係於八十三年六月十三日簽訂，契約第七條約定：「本工程應
          於建築執照取得後十五日內開工，：：：全部工程含增建、配合工程，自
          開工之日起算，應於四百五十個日曆天（民國八十四年十月三十一日）內
          全部完工，雙方同意以交屋日為完工日」，有兩造簽立之工程承攬契約書
          在卷可稽。原告主張建築執照係於八十三年五月二十五日申請完成，其核
          發時間顯在兩造簽約之前，自無建照遲未核發致拖延開工之可言。又訴外
          人蔡安芳所有之三十四、三十六號房屋，拖延至八十三年七月底才拆除完
          畢將基地騰空與原告施作一節，原告並未舉證以實其說，其主張自無從採
          信。
    （３）兩造承攬契約第八條約定：「逾期罰款：乙方（即原告）倘未能依照規定
          期間內竣工，每逾一日須償付甲方（即被告甲○○○）違約金，依工程總
          價千分之三計算。此項違約金，甲方得在乙方未領之工程款內扣除，如有
          不足，得向乙方保證追索之，乙方保證人不得異議」。綜上各點所述，被
          告甲○○○抗辯原告應賠償違約金，洵屬正當。又依上開約定計算，兩造
          約定違約金之數額為每日一萬一千二百三十一元（0000000x3/1000=11231
          ，元以下四捨五入，以下計算式均同），本院斟酌本件原告所得承攬報酬
          之數額、被告因原告遲延交付所受未能使用收益建物之損害、目前社會經
          濟狀況等情，認兩造約定之違約金尚嫌過高，爰依民法第二百五十二條之
          規定，依職權核減至每日依契約總價萬分之三計算即每日一千一百二十三
          元（0000000x 3/10000＝1123）為適當。故原告自八十四年十一月一日發
          生遲延責任之日起，計算至實際交屋之日八十五年七月二十五日止，共計
          二百六十七日，則原告應給付被告甲○○○之違約金債務為二十九萬九千
          八百四十一元（1123x267=299841）。又被告甲○○○並抗辯以之與應給
          付之承攬報酬為抵銷，經核與法亦無不合，亦屬正當。
  （三）被告甲○○○另抗辯原告施作之建築物有瑕疵，復拒不修補，依鑑定結果及
        民法第四百九十四條本文之規定，請求減少報酬三十三萬六千八百六十二元
        等語，此為原告所否認。經查：
    （１）兩造簽立之承攬契約，就施工及使用材料詳列有十四項說明，附列於承攬
          契約，並為合約之一部分，有工程承攬契約書影本在卷可稽。原告之施工
          有如附表一所示與約定品質、效用不符之瑕疵情事，業經本院依被告聲請
          囑託台灣省建築師公會鑑定明確，有鑑定報告書在卷可憑。而被告梁陳玉
          嬋就系爭建築物曾催請修補，被告並未修補一節，復有被告甲○○○提出
          之存證信函二件為證。是被告甲○○○抗辯依民法第四百九十四條本文之
          規定請求減少報酬，核屬正當。
    （２）被告甲○○○請求減少報酬之數額為三十三萬六千八百六十二元，為原告
          所爭執。經查：原告之施工有如附表一所示之瑕疵，而該瑕疵各應減少之
          價額，應經台灣省建築師公會鑑定明確，有鑑定報告書可稽。按定作人因
          工作物有瑕疵，其主張減少報酬者，應依承攬工作因瑕疵致約定價值減少
          之數額而為計算，與從新施作之價格，並非相同（其上限應不得大於重新
          施作之數額）。查上開鑑定報告書已就兩造契約內容逐一比對現況，並將
          施工與契約約定不符部分減少之差額詳予列明（詳如附表一「瑕疵之改善
          價額」欄），應堪採信，惟其中附表一編號二外牆之水泥防水劑粉刷部
          分、編號十、編號十三電氣設備之電線配線部分（下稱補做及抽換部分）
          ，鑑定之價額係重新「補做」或「抽換」所須之費用，非瑕疵所減少之價
          額，因而此部分應得由法院斟酌工作物現況之品質、效用及價值等情形定
          其減少報酬之數額。又附表一編號六門窗之一樓平台鐵門移出部分，鑑
          定結果認為「因一樓地坪與路面高出四十五公分，若依合約移出至建築線
          ，將造成出入困難且和整體臨房不協調」，故此部分之瑕疵並非可歸責於
          原告，被告甲○○○尚非得就此請求減少報酬。
    （３）從而依鑑定報告書所載鑑定結果（如附表一）計算本件建築物因原告施工
          瑕疵減少之差額，除補做及抽換部分及非可歸責原告之部分外，共計一十
          八萬六千七百零二元（2160+52700+32900+5700+17176+4700+6000 +14840
          + 3000+3072+ 3000+3024+900+9000+200+10800+3130+2700+9000+2700  =
          186702），補做及抽換部分經鑑定新做之價額共計一十四萬零一百六十元
          （27560+28600+84000=140160），本院斟酌瑕疵之項目、內容、現狀之價
          值等情，認此部分得減少之報酬應為七萬零八十元（即上該鑑定新做價格
          之五成）。是被告甲○○○得請求減少之報酬應為二十五萬六千七百八十
          二元（186702 +70080=256782），其請求減少報酬之數額逾此範圍之部分
          ，尚非足採。
  （四）綜上所述，原告請求被告甲○○○給付未付之承攬報酬，固有理由，惟原告
        逾期完工，所給付之工作物復有瑕疵，均如前所述，是被告甲○○○主張以
        違約金債權與之抵銷，並請求酌減報酬，亦屬正當。是以原告得請求給付之
        報酬金額三百七十四萬三千八百零五元扣除（1）已支付之三百三十五萬元
        （2）酌減之報酬二十五萬六千七百八十二元後，原告對被告甲○○○有一
        十三萬七千零二十三元（0000000-0000000-000000=137023）之承攬報酬債
        權；而被告甲○○○對原告則有二十九萬九千八百四十一元之違約金債權存
        在，債權金額超過其對原告所負之承攬報酬債務，是被告甲○○○以該違約
        金債權與承攬報酬債務為抵銷後，原告對被告甲○○○已無承攬報酬債權存
        在，被告甲○○○對原告之違約金債權金額則減為一十六萬二千八百一十八
        元（000000-000000=162818）。從而原告對被告甲○○○之承攬報酬請求權
        既已因抵銷而消滅，原告請求被告甲○○○給付承攬報酬，即屬無據，應予
        駁回。
  （五）原告另請求被告甲○○○應塗銷系爭抵押權云云，惟查：系爭抵押權係為擔
        保本件承攬契約之履行一節，為兩造所不爭執，且兩造於八十五年七月二十
        四日簽立協議切結書，載明系爭抵押權須於驗收、點交、結帳完畢後，始辦
        理塗銷之事實，有原告提出之協議切結書一件在卷可稽，足見系爭抵押權擔
        保之範圍及於原告未依約履行時之違約責任。又原告自八十四年十一月一日
        起已生賠償違約金責任，已如前述，而系爭抵押權存續期間屆滿時點為八十
        五年六月十三日，有土地即建物登記簿謄本在卷可稽，是自八十四年十一月
        一日起計算至係爭抵押權存續期間屆滿時止（共二百二十五日），原告對被
        告已有二十五萬二千六百七十五元（1123x225=252675）之違約金債務存在
        ，且事後被告甲○○○雖於訴訟中以該違約金債權為抵銷（依民法第三百二
        十二條第二款之規定，以無擔保之部分儘先抵銷），惟債權金額仍有剩餘一
        十六萬二千八百一十八元，亦如前所述，是係爭抵押權仍有所擔保之主債權
        存在未經清償，是原告請求塗銷係爭抵押權登記，為無理由，應予駁回。
  二、被告己○○等六人部分：
  （一）原告主張承攬報酬共計八百五十九萬四千六百七十五元，惟此為被告己○○
        等六人所否認。經查：
    （１）依據兩造所定之工程承攬契約書第四條約定：「工程總價：每建坪新台幣
          三萬六千五百元整，全部完工點交時計算工程總價，工程建坪包括陽台、
          屋頂水箱、風厝仔坪數在內，以現場丈量房屋至前後外皮為準。」。被告
          己○○等六人之被繼承人蔡安芳之原所有之房屋，經原告拆除重建（重建
          後門牌號碼改為台北縣三重市○○○街三四號一至六樓）之興建面積，經
          本院依原告聲請囑託台灣省建築師公會實地測量之結果：包括合法建物面
          積、附屬建物面積（平台）、屋頂突出物、樓梯間、水箱及增建面積等，
          總計為六百八十點零一九平方公尺，即二百零五點七六坪，有台灣省建築
          師公會之鑑定報告書附卷可稽。原告雖主張鑑定報告書中計算一至六樓之
          合法建物面積部分，係以地政事務所之建物測量成果平面圖及建物謄本為
          基準，與兩造契約「現場丈量房屋前後至外皮」之約定不符云云，惟查此
          部分原告之主張尚非足採，已如前述被告甲○○○部分。從而，被告蔡雅
          玲等六人應給付之承攬酬數額應為七百五十一萬零二百四十元（36500x
          205.76 =0000000）
    （２）被告己○○等六人抗辯稱已支付報酬五百五十三萬七千五百元，並提出支
          票影本十一件及本票影本二件為證，惟為原告所否認，並主張僅收受兌現
          之支票及現金金額四百四十萬三千元，另折讓一百萬元，共五百四十萬三
          千元等語。經查：被告所提出之本票二紙部分，其金額共一十二萬三千
          元，該本票係由原告所簽發，並指定受款人為被告己○○等六人之被繼承
          人蔡安芳（即承攬契約之定作人）。被告主張係訴外人謝明壽向蔡安芳借
          款，由原告簽發上開本票為擔保，其後謝明壽還款時由原告取走充作工程
          款云云，原告對其係為擔保訴外人謝明壽向蔡安芳之借款而簽發上開本票
          一節並不爭執，惟否認有收受謝明壽清償之款項，被告就此未能舉證以實
          其說，是其所辯尚非足採。被告所提出之支票中，票號ＹＳ00000
          00、金額三萬四千五百元一張，其尚記載受款人為「和泉企業股份有限
          公司」並非原告，原告否認該支票由其提示兌領，自無從證明此為被告支
          付原告之承攬報酬，是被告執以為清償承攬報酬之證明，不足採信。原
          告主張票號ＹＳ0000000、金額四十萬元之支票，係蔡安芳清償原
          告借款，並非本件工程款云云，並提出借據一件為證。惟查，該借據所載
          之出借人為「順利營造工程股份有限公司」，並非原告或其負責之「東力
          營造有限公司」，是尚非則據以推認蔡安芳有向原告借款四十萬元。原
          告另主張票號ＹＳ0000000、ＹＳ0000000，金額各五十萬
          元之支票二紙，及票號ＹＳ0000000、ＹＳ0000000，金額
          各一百萬元之支票，經提示均退票，嗣後原告僅受償二百萬元，尚有一百
          萬元為兌現云云，惟查，原告僅提出票號ＹＳ0000000、ＹＳ00
          00000，金額各一百萬元之支票及退票理由單影本為證，就票號ＹＳ
          0000000、ＹＳ0000000，金額各五十萬元之支票二紙經退
          票未獲兌現之事實，並未舉證以實其說，其此部分主張尚難採信。又經退
          票部分共計金額二百萬元，原告復自承其後受償二百萬元，是此部分退票
          金額自已於其後清償完畢之事實，應堪認定。綜上，依原告提出之支票
          （扣除上開部分之本票）共十一紙之總金額計算，並扣除上述部分，
          被告舉證已清償之承攬報酬應為五百一十八萬元，若加計被告另抗辯支付
          現金二十萬元，則總計已支付之金額為五百三十八萬元，惟原告自承被告
          已支付之報酬金額共計為五百四十萬三千元，相當於自行減縮請求之金額
          ，自堪信為真實。
    （３）從而，本件原告得請求之承攬報酬應為七百五十一萬零二百四十元，扣除
          被告方面已支付之五百四十萬三千元，被告己○○等六人尚有二百一十萬
          七千二百四十元（0000000-0000000=0000000）之承攬報酬尚未支付。
  （二）被告方面抗辯稱依兩造承攬契約第五條約定，工程應於八十四年八月十日完
        工，而原告遲至八十五年六間尚未完工，被告另行雇工修補後始於八十五年
        十二月三十日完工遷入，原告共計遲延四百九十五日，依據兩造契約第十二
        條約定，原告應賠償違約金每逾一日依合約總價千分之三計算即一千一百一
        十五萬二千七百零六元，被告以為抵銷等語。原告就契約約定工程應於八十
        四年八月十日完工，且雙方同意以交屋日為完工日一節並不爭執，惟否認有
        遲延交屋之情事，經查：
    （１）原告主張被告方面已於八十五年五月二十八日以存證信函通知原告應於八
          十五年五月三十一日完工，顯見被告方面已將完工期限寬延至八十五年五
          月三十一日，又被告方面已於八十五年六月二日領取全棟門鎖，其自無理
          由再請求違約金云云。經查：原告主張之上開事實，雖據提出八十五年五
          月二十八日三重正義郵局第六七一號存證信函、門鎖領據各一件為證，惟
          查被告方面於八十五年五月二十八日所發三重正義郵局第六七一號存證信
          函係記載：「：：：合約內容第五條主工程及所有配合工程應於四八○日
          曆天即八十四年八月十日完工交屋：：：台端迄今尚未交屋，特此函告知
          ：：：限期於八十五年五月三十一日止全部完工交屋，否則自動終止契約
          並由地主自行雇工完成善後，其工程餘款依承攬契約第十二條逾期罰款內
          容，按契約總價千分之三扣除。：：：」等語，顯見該存信函是被告方面
          於約定履行期屆滿，原告依法應負遲延責任後，催告原告應於一定期間內
          履行完畢，否則將行使解除（存證信函內容誤為終止）權之意思表示，是
          僅足認該存證信函內所定時間為被告方面行使解除權之期限，並無從窺知
          被告方面有「原告於期限內履行即免除原告已發生之遲延責任（即延展履
          行期）」之意思甚明。從而原告主張被告方面有寬限完工期限云云，自無
          可採。
    （２）原告主張其係於八十五年六月二日將全棟房屋之門鎖交付被告，並以被告
          方面簽署之門鎖領據一件為證，被告方面則抗辯稱原告於八十五年六間尚
          未完工，被告另行雇工修補後始於八十五年十二月三十日完工遷入云云。
          惟查，被告方面就原告提出之門鎖領據之真正並不爭執，自堪信為真實。
          又兩造承攬契約第五條定明以交屋日期為完工日期，有工程承攬契約書在
          卷可稽，被告方面既於八十五年五月二日領取全棟門鎖，自屬已經交屋完
          畢，至施工是否有瑕疵須另行修補，則屬另一問題，與是否交屋無涉，是
          被告方面抗辯於八十五年十二月三十日始完工交屋，尚非足採。
    （３）原告另主張系爭工程之所有遲延完工，係因簽約後地主指定由周世璋建築
          師申辦建照事宜，而建照遲至八十三年五月二十五日始申請出來，又因被
          告己○○等六人之被繼承人蔡安芳所有之舊三十四、三十六號房屋，拖延
          至八十三年七月底才拆除完畢將基地騰空與原告施作，造成原告施工期間
          工程調度之困難，致工程略為延滯，此均非可歸責於原告云云。惟查：兩
          造承攬契約第五條約定：「本工程應於訂約後六十日（八十三年四月十日
          ）開工，除因颱風地震兵災等不可抗力者得扣除日期外，並應於開工後二
          百七十日曆天內完成主要工程，其他配合工程於四百八十日曆天全部完工
          。雙方同意以交屋日期為完工日期（八十四年八月十日，可扣減）」。是
          原告除有不可抗力之情事外，應於八十四年八月十日完工。原告主張上開
          工程遲延之事由，均非屬不可抗力之因素，依上開兩造承攬契約之約定，
          自非得執為免責之事由，其主張尚嫌無據。
    （４）兩造承攬契約第十二條約定：「逾期罰款：乙方（即原告）倘未能依照規
          定期間內竣工，每逾一日須償付甲方（即被告方面）違約金，依工程總價
          千分之三計算。此項違約金，甲方得在乙方未領之工程款內扣除，如有不
          足，得向乙方保證追索之，乙方保證人不得異議」，綜上所述，被告方面
          抗辯原告應賠償違約金，洵屬正當。又依上開約定計算，兩造約定違約金
          之數額為每日二萬二千五百三十一元（0000000x3/1000=22531），本院斟
          酌本件原告所得承攬報酬之數額、被告因原告遲延交付所受未能使用收益
          建物之損害、目前社會經濟狀況等情，認兩造約定之違約金尚嫌過高，爰
          依民法第二百五十二條之規定，依職權核減至每日依契約總價萬分之三計
          算即每日二千二百五十三元（0000000x3/10000=2253）。故原告自八十四
          年八月十一日發生遲延責任之日起，計算至實際交屋之日八十五年六月二
          日止，共計二百九十四日，則原告應給付被告方面之違約金債務為六十六
          萬二千三百八十二元（2253x294=662382）。又被告方面並抗辯以之與應
          給付之承攬報酬為抵銷，經核與法亦無不合，亦屬正當。
  （三）被告抗辯原告施作之建築物有瑕疵，復拒不修補，經被告方面自行修補後，
        依鑑定結果及民法第四百九十三條、第四百九十四條本文之規定，請求償還
        修補費用及減少報酬一百五十八萬五千四百二十五元等語，此為原告所否認
        。經查：
    （１）兩造簽立之承攬契約，就施工及使用材料詳列有三十四項說明，附列於承
          攬契約，並為合約之一部分，有工程承攬契約書影本在卷可稽。原告之施
          工有如附表二所示與約定品質、效用不符之瑕疵情事，業經本院依被告聲
          請囑託台灣省建築師公會鑑定明確，有鑑定報告書在卷可憑。而被告方面
          就系爭建築物曾催請修補，被告並未修補一節，復有被告方面提出之存證
          信函二件為證。是被告方面抗辯依民法第四百九十四條本文之規定請求減
          少報酬，核屬正當。
    （２）被告方面請求減少報酬之數額為一百五十八萬五千四百二十五元，為原告
          所爭執。經查：原告之施工有如附表二所示之瑕疵，而該瑕疵各應減少之
          價額，應經台灣省建築師公會鑑定明確，有鑑定報告書可稽。按定作人因
          工作物有瑕疵，其主張減少報酬者，應依承攬工作因瑕疵致約定價值減少
          之數額而為計算，與從新施作之價格，並非相同（其上限應不得大於重新
          施作之數額）。查上開鑑定報告書已就兩造契約內容逐一比對現況，並將
          施工與契約約定不符部分減少之差額詳予列明（詳如附表二「瑕疵之改善
          價額」欄），其所計算者為原告因未依契約內容施作部分，致所減少支出
          之費用或改善至契約內容所需之費用，應堪採信。惟其中附表二編號二
          外牆之水泥防水劑粉刷部分、編號十五電氣設備之插座電線部分（下稱補
          做及抽換部分），鑑定之價額係重新「補做」或「抽換」所須之費用，非
          瑕疵所減少之價額，因而此部分應得由法院斟酌工作物現況之品質、效用
          及價值等情形定其減少報酬之數額。又附表二編號十七柱子部分、編號
          十九二樓高度部分、編號二十二樑部分（以下簡稱樑柱樓高部分），施作
          現況與契約約定核對後，有柱子數目減少、樑體積較小、樓高不足等瑕疵
          ，但因無法改善，故鑑定單位未能鑑定其瑕疵修補費用，惟此部分既存有
          瑕疵之事實，被告方面自非不得請求減少報酬，此部分亦應得由法院斟酌
          工作物現況之品質、效用及價值等情形定其減少報酬之數額。附表二編
          號六門窗部分，原告主張被告方面已同意更換與原契約相同正廠鋁料之門
          窗，故無須退款云云，並提出同意書一件為證，惟查，該同意書載明係同
          意更換為「力霸正廠材料之鋁料」，顯已有指定鋁窗之廠牌，原告之主張
          不足採信。附表二編號三十二電箱設置部分，鑑定結果認電箱未設置於
          約定位置，而係與鄰戶共用，而認應退款每戶三萬元。惟原告另主張電箱
          設置部分，係經住戶協調放置位置後始為設置等語，業據提出同意書一件
          為證，被告方面對同意書之真正並不爭執，自堪信為真實。故原告並非未
          設置電箱，而係依據住戶協議設置，故自無須退費。原告此部分之主張，
          應堪採信。至原告另主張浴缸、廚具部分係被告方面同意不施作，故不
          須退款云云，惟被告方面所否認，原告未舉證以實其說，自非足採。
    （３）從而依鑑定報告書所載鑑定結果（如附表二）計算本件建築物因原告施工
          瑕疵減少之差額，除補做及抽換部分、樑柱樓高部分、電箱設置部分外，
          共計一百零五萬六千三百四十五元（367840+105000+180800+98440+11400
          +8400+3000+3000+51000+10000+45240+5560+4000+9000+9000+7600+00000
          0000+80000+1500+30865=0000000）。另補做及抽換部分經鑑定新做之價
          額共計一十四萬三千八百元（59800+84000=143800），樑柱樓高部分被告
          抗辯稱經其查訪營建包工後應減少報酬二十萬元，本院斟酌瑕疵之項目、
          內容、現狀之價值等情，認此部分得減少之報酬應各以上該鑑定新做價格
          及被告方面陳報數額之五成計算，即為一十七萬一千九百元。是被告方面
          得請求減少之報酬應為一百二十二萬八千二百四十五元（0000000+171900
          =0000000），其請求減少報酬逾此範圍之部分，尚非足採。
  （四）綜上所述，原告請求被告己○○等六人給付未付之承攬報酬，固有理由，惟
        原告逾期完工，所給付之工作物復有瑕疵，均如前所述，是被告己○○等六
        人抗辯以違約金債權與之抵銷，並請求酌減報酬，亦屬正當。是以原告得請
        求給付之報酬金額七百五十一萬零二百四十元扣除（1）已支付之五百四十
        萬三千元（2）酌減之報酬一百二十二萬八千二百四十五元後，原告對被告
        己○○等六人有八十七萬八千九百九十五元（0000000-0000000-0000000=
        878995）之承攬報酬債權；而被告己○○等六人對原告則有六十六萬二千三
        百八十二元之違約金債權存在。是被告己○○等六人以該違約金債權與承攬
        報酬債務為抵銷後，原告對被告己○○等六人之承攬報酬債權額即減為二十
        一萬六千六百一十三元（000000-000000=216613）。從而原告請求被告己○○等六人給付承攬報酬二十一萬六千六百一十三元，及自起訴狀繕本送達翌
        日即八十五年十月十八日起至清償日止，按週年利率百分之五計算之利息，
        為有理由，應予准許，逾此範圍之請求，則無理由，應予駁回。
  三、假執行之宣告：兩造分別陳明願供擔保，請准宣告假執行及免為假執行，就原
      告勝訴部分，經核均無不合，爰分別酌定相當之擔保金額准許之。至原告敗訴
      部分，其假執行已失所附麗，應併予駁回。
  四、本件事證已臻明確，兩造其餘陳述及所提證據，經本院審酌後認於判決結果不
      生影響，無予一一論列之必要，附此敘明。
  五、結論：本件原告之訴為一部有理由，一部無理由，依民事訴訟法第七十九條但
      書、第八十五條第一項但書、第三百九十條第二項、第三百九十二條，判決如
      主文。
中      華      民      國    八十九    年      十      月      十二    日
                                臺灣板橋地方法院民事第三庭
~B法  官  白光華
右正本證明與原本無異。
如不服本判決，應於判決送達後廿日內，向本院提出上訴狀。
中      華      民      國    八十九    年      十      月      十五    日
~B書記官  李錦輝


司法院資訊處製作；財團法人民間司法改革基金會備份。
